【裁判字號】    92,重勞上,11
【裁判日期】    920729
【裁判案由】    確認僱傭關係存在
【裁判全文】
臺灣高等法院民事判決                            九十二年度重勞上字第一一號
    上  訴  人  甲○○
    訴訟代理人  詹文凱律師
    被上訴人    台北銀行股份有限公司
    法定代理人  林基源
    訴訟代理人  蔡正廷律師
    訴訟代理人  陳金泉律師
右當事人間請求確認僱傭關係存在事件，上訴人對於中華民國九十二年四月二十一日
臺灣臺北地方法院九十一年重勞訴字第一七號第一審判決提起上訴，本院判決如左：
    主  文
原判決廢棄。
確認上訴人與被上訴人間僱傭關係存在。
第一、二審訴訟費用由被上訴人負擔。
    事  實
壹、上訴人方面：
一、聲明：
    (一)原判決廢棄。
    (二)確認上訴人與被上訴人僱傭關係存在。
二、陳述：除與原判決記載相同者，茲引用外，補陳略稱：
    (一)上訴人之行為在執行會議事務：此須起草後尚由工會理事長修改後才對外發布
      ，發布時亦非以上訴人個人名議，有鄭志誠民國 (下同) 九十二年二月廿四日
      證詞可證。
    (二)上訴人受僱於被上訴人近卅年，與僱主間並無不能信賴之情形：1.本件糾紛純
      係總經理個人性格及作風所致，與上訴人之工作態度或成績無關，縱因總經理
      與上訴人間有閒隙，然勞動關係並非存在於上訴人於總經理間，自不容以總經
      理之私怨行為終止勞動關係之理由。2.負責人是否獲得員工信賴，應由其日常
      表現是否深得人心判斷，是公開信之發送，與其是否獲得員工信賴並無關聯。
    (三)原判決對系爭信函文字之解釋，完全採納被上訴人片面說法，至於第三人有無
      賤賣公司，乃可供公評之事，應從勞資雙方及一般股立場分別評價，非由資方
      片面之判斷。
貳、被上訴人方面：
一、聲明：上訴駁回。
二、陳述：除與原判決記載相同者，茲引用外，補陳略稱：
    (一)上訴人所發系爭電子信函對被上訴人董事長林基源、總經理丁予康造成「重大
      侮辱」，嚴重破壞彼等於被上訴人公司維持職場之紀律與嚴整性：1.按勞動契
      約按現代之企業規模日益龐大，因此勞動者經雇用之後，必須編入其企業組織
      內遵循一定之作業秩序始能成為有用之勞動力。正因為勞動契約具有「組織性
      」之特色，為使組織性勞動得以順遂進行，故必須賦予雇主以人事權，始可達
      組織性之目的，賦予雇主企業規律和秩序之設定及維持之權限即屬必要，學者
      稱之為「企業秩序訂立權」、職場秩序之保持（例如服從企業所訂之規則及上
      司之指示及命令、員工間互相協力維持職場之秩序）、維持風紀之規定（例如
      吵架、暴行、酒醉、賭博之禁止），均屬企業秩序之一環。2.依被上訴人公司
      章程第十六條第三項之規定、章程第卅一條之規定，總經理秉承董事會決議綜
      理行務，並於職權範圍內對外代表被上訴人銀行，如上訴人無任何事實依據或
      道聽塗說，卻於系爭電子信函中進行詆譭，其行為嚴重影響企業職場秩序，自
      應該當勞基法第十二條第一項第四款「違反勞動契約或工作規則，情節重大者
      」之規定，被上訴人亦得依該條款之規定予以終止勞動契約。3.原審認定上訴
      人行為已符工作則第十二條第一項二第二款、勞基法第十二條第一項第二款要
      件，洵屬正確，被上訴人將上訴人予以解僱，無違反懲戒相當原則之可言。
    (二)本件解僱符合程序保障原則：被上訴人為保障員工之權益，遵循工作規則第十
      二條之一第一項至第三項規定、遵循被上訴人與產業工會所簽訂之團體協約第
      十六條規定、第廿二條規定處理。
    (三)本件解雇無違反平等對待原則：1.被上訴人公司之員工多能堅守本分，克盡職
      責，從被上訴人公司設立以來，除上訴人之外，亦從無員工有對工作同仁或主
      管有如此「重大侮辱」之行為，被上訴人公司之前亦無依前述規定將員工解雇
      之情形。若將來亦有員工有類此「重大侮辱」之行為，被上訴人公司亦會依規
      定報請人事評議委員會審議，並依其決議處理之。故本件亦無違反平等對待原
      則。2.依上訴人所提出之台北銀行產業工會第二屆第十四次臨時理監事會議記
      錄，僅通過推派上訴人為發言人，並執筆新聞稿回應，及將提案三列為該年度
      會員代表大會之提案而已，並無討論到以何種方式（例如電子郵件或其他方式
      ）、以何種內容，來回應董事長及總經理於六月十日給工會之函，此觀會議記
      錄即明。上訴人竟於被上訴人依工作規則之規定終止勞動契約後，始稱該電子
      文件之內容非其個人所為，顯係事後卸責之詞，自無足採。3.上訴人陳稱係於
      六月十六日下午三、四點時，將稿傳真與工會，請會務人員轉交理事長，十七
      日下午會務小姐將磁片交還上訴人，已幫上訴人打好字，故屬工會之行為非其
      個人之行為云云。惟查與上訴人所陳述之經過，核與其所聲請傳喚之證人鄭志
      誠（即當時之產業工會理事長）於九十二年二月廿四日原審審理時證稱係上訴
      人於六月十六、十七日在外面餐館吃晚飯時拿給伊，當時稿係以電腦列印方式
      ，伊直接在上面手寫修改，在場吃晚飯者僅伊及上訴人二人之內容，有甚大之
      出入。茍如上訴人所言其於發電子郵件前，確曾將該電子郵件之稿交與證人過
      目修改，兩人所陳述之經過豈會有如此大的差別？顯見上訴人所辯，顯非事實
      。4.依工會法第一條、第五條、第十五條規定，工會活動及其行為不能逾越上
      開法條之規定，並輔以日本大阪高等裁判所南勞會懲戒解僱案件判旨可參。故
      工會「理事會」並非單獨指各該理事個人，則雇工會理事及其代理人如未經公
      會同意或授權者，不具代表工會之身分，其所為之行為仍屬個人行為。茲工會
      既未同意回函之內容，依上之說明均無從認係工會之行為，僅屬上訴人個人之
      行為。又侵權行為無授與代理權之可言，上訴人謂其已受工會之授權云云，姑
      不論該授權之書面係當時理事長鄭志誠之後任之理事長所發，係屬上訴人事後
      所為意圖補救之行為，惟既係屬侵權行為，實亦無所謂係由工會授與代理權之
      可言。更何況工會理監事會僅授權上訴人回應董事長、總經理之信，本於工會
      之任務，上訴人亦應本理性溝通之態度，針對工會之立場提出建言，公司亦無
      不接納建言之理，但上訴人竟不需任何根據，全憑一己之意及道聽塗說，任意
      謾罵董事長即總經理，自屬不當。
    理    由
一、本件上訴人起訴主張：上訴人自六十二年四月七日起受僱於被上訴人，並於九十
    一年七月十六日起擔任被上訴人延平分行副理職務，但於九十一年七月十六日經
    被上訴人公司之總經理丁予康代表被上訴人以上訴人曾對公司內部所有主管及員
    工發布不實之電子郵件文宣，對被上訴人公司之董事長及總經理有重大侮辱事由
    ，而依勞動基準法第十二條第一項第二款及被上訴人公司之工作規則第十二條第
    一項第二款規定解僱上訴人。惟因上訴人係受北銀工會所指派以工會名義寄發該
    電子郵件，故非屬上訴人個人行為，且該文宣內容亦係經工會審核同意，復無何
    侮辱被上訴人公司主管之文句，所述內容若非係事實，亦係被上訴人公司眾所周
    知之傳聞，被上訴人以此為由解僱上訴人，自屬無憑，兩造間僱傭關係仍係存在
    等情，爰求為確認上訴人與被上訴人間系爭僱傭關係存在之判決。
二、被上訴人則以：上訴人於九十一年六月十八日擅以北銀工會之名，以其個人之電
    子信箱廣發「大人甭再騙啦！」之電子郵件文宣與包括董事長及總經理在內約三
    千四百名之員工，核其內容已對被上訴人銀行董事長及總經理極盡侮辱謾罵之能
    事，且均未能提出任何事實根據，僅是依據其個人之道聽途說，嚴重損及董事長
    、總經理之人格及其代表雇主行使之經營權，甚且破壞職場秩序，足認其行為實
    已構成對董事長林基源、總經理丁予康之「重大侮辱」，故被上訴人於依被上訴
    人公司工作規則及團體協約相關規定提供上訴人答辯申訴等程序保障後，依公司
    工作規則第十二條第一項第二款及勞動基準法第十二條第一項第二款之規定，將
    上訴人予以解僱，故兩造間系爭僱傭關係已不存在等語，資為抗辯。
三、上訴人主張其前受僱於被上訴人，擔任被上訴人延平分行副理職務，上訴人於九
    十一年六月十八日以北銀工會之名，以其個人之電子信箱廣發「大人甭再騙啦！
    」之電子郵件文宣與包括董事長及總經理在內約三千四百名之員工，迄於九十一
    年七月十六日經被上訴人公司之總經理代表被上訴人，以上訴人於九十一年六月
    十八日以其電子郵件帳戶發送上述文宣，經被上訴人以上訴人之行為對公司之董
    事長林基源、總經理丁予康有重大侮辱行為而解僱上訴人之事實，業據上訴人提
    出被上訴人銀行員工薪資明細單二份、上訴人六月十七日以工會之名散發電子信
    件、九十一年七月十五日簽請人力資源處依工作規則將上訴人提報人事評議委員
    會便條、九十一年七月十六日北銀人字第九一二○六三○三○○函、受文簽到、
    上訴人出席被上訴人第七次人事評議委員會列席簽到本、北銀人字000000
    0000函、上訴人簽收上開函文之收據（見原審重勞訴字卷第九、四四至四六
    頁、五五至五七頁、五九至六四頁）為證，亦為被上訴人所不爭執，堪信為真實
    。是本件爭執之點厥為上訴人發送上述文宣之行為究係其個人之行為抑係受北銀
    工會所指派以工會名義寄發而屬該工會之行為？
四、按勞工對於雇主之代理人或其他勞工有實施暴行或重大侮辱之行為者，雇主得於
    事實發生後三十日內，不經預告終止勞動契約，勞動基準法第十二條第二款、第
    二項固定有明文。是勞工對於雇主或雇主之代理人、其他勞工所為之侮辱行為，
    已達到「重大」程度，即符合勞動基準法第十二條第一項第二款規定之終止契約
    要件（最高法院八十四年台上字第九四六號判決參照）。惟查被上訴人與台北銀
    行產業工會曾於八十九年七月十二日訂定團體協約，其第六條規定：甲方（即被
    上訴人）不得以乙方（即工會）會員從事工會活動或擔任工會職務為理由，而為
    拒絕僱用解僱或其他不利益之待遇，此有團體協約在卷可稽（見原審重勞訴字卷
    第一五一至一五四頁），上訴人為該工會會員亦為常務理事，復為兩造所不爭執
    ，自均堪信為真。而該工會於九十一年六月十三日之第二屆第十四次臨時理監事
    會議中，曾提案討論被上訴人將與其他金融事業合併之議題，為免損害公司資產
    與員工權益，會中做成決議，要求對員工做問卷調查，並責成上訴人起草聲明，
    以表明工會立場，此有該工會九十一年六月十三日之第二屆第十四次臨時理監事
    會議紀錄可稽 (見原審北勞調字卷第十一頁)，故上訴人即依該決議，起草聲明
    ，該草稿確曾交工會理事長鄭志誠校閱修改，理事長鄭志誠修改後，回傳上訴人
    ，上訴人再依決議內容於九十一年六月十八日將該聲明發布乙節，復經證人鄭志
    誠於原審九十二年二月二十四日言詞辯期日證述無訛 (見原審重勞訴字卷第一三
    九至一四一頁)，是上訴人之行為確係在執行工會事務，且起草後尚由工會理事
    長修改後才對外發布，發布時亦非以上訴人個人名義故該聲明之發布應屬工會之
    行為，非上訴人之行為，其內容亦為工會集體之意思，非上訴人個人之意思。況
    該工會理監事會在九十一年七月四日，即第三屆第一次理監事會議中，亦對原決
    議及執行結果再次加以確認，與會理監事均無異議，並於九十一年七月二十六日
    發函被上訴人重申該會立場，並稱該文宣之發送係上訴人依工會理監事會議決議
    執筆表明該工會立場，係屬工會活動，並非上訴人之個人行為，並請求被上訴人
    應依規定對上訴人予以復職，此亦有該工會理監事會議記錄及該工會九十一年七
    月二十六日北銀工九十一字第一六二號函在卷足憑 (見原審重勞訴字卷第一四七
    頁至一五○頁)，益證該聲明之發布為該工會之行為，上訴人為受命執行者。此
    種情形復經台北市政府勞資爭議調解委員會調解方案之指正及台北市政府勞工局
    之糾正，認本件資方解僱不當，應立即回復勞方原職等情，並有台北市政府九十
    一年八月六日府勞二字第○九一一六八六四二○○號函可稽 (見原審北勞調字卷
    第十三、十四頁)，顯示上訴人之上述行為確屬銜命執行工會活動行為，揆諸上
    開團體協約第六條規定，被上訴人即不得以被上訴人有從事上述工會活動之舉為
    由，而解僱上訴人，應認被上訴人之解僱行為之不合法。況依被上訴人所指責之
    內容觀之，該聲明書內容所稱：李述德任董事長，丁予康任總經理，林基源榮退
    等情，亦為盛傳之人事安排，在銀行內部早已流傳之事實，並有鄭志誠原審九十
    二年二月二十四日言詞辯論期日結證屬實 (見原審重勞訴字卷第一三九頁) ，並
    非上訴人之杜撰，且對各人均未見貶損，而稱馬英九競選經費免煩惱，及李述德
    任、丁予康、林基源三人有無賤賣被上訴人公司資產等，亦屬可受公評之評論，
    措詞縱有不當或不雅，亦尚難認係屬重大侮辱。
五、再查本件公開信之撰寫及發送，均是工會理事會之決議，而內文尚經工會理事長
    之修正，其明顯屬於工會集體之行為，已如上述，故不論是否過當，其行為人為
    工會而非上訴人個人，該信函於發送時，亦非以上訴人名義具名，而被上訴人與
    上訴人既已於八十九年七月十二日與工會簽定團體協約，其中第六條對工會職員
    或活動亦有約定予以保障，故被上訴人如對工會之行為如有任何不滿，自應循團
    體協商或以工會為對象之爭議調處方式進行，不得僅對上訴人一人為處分，並影
    響其個別勞動法權利，不僅明顯違反團體協約第六條之約定，更有濫用其雇主優
    勢地位之情形，故被上訴人之解僱上訴人，顯為不合法。
六、綜上所述，上訴人於九十一年六月十八日對被上訴人公司員工及主管所寄發之電
    子郵件文宣，尚難認已構成對被上訴人公司董事長及總經理之重大侮辱事由，且
    該行為係屬工會之行為，為上訴人執行工會活動之行為，依兩造所簽定之團體協
    約約定，上訴人之上述行為應受保障，被上訴人如對工會之行為如有任何不滿，
    自應循團體協商或以工會為對象之爭議調處方式進行，其擅依其公司工作規則第
    十二條第一項第二款及勞動基準法第十二條第一項第二款規定，終止與上訴人之
    僱傭契約，顯然違反團體協約約定，被上訴人之解僱上訴人，為不合法。從而上
    訴人訴請確認兩造間之僱傭關係存在，即無不合，應准許之。原審疏未詳查，遽
    以上訴人非執行工會職務之行為，而為其敗訴之判決，尚有未洽。上訴意旨指摘
    原判決不當，求予廢棄改判，為有理由。爰由本院予以廢棄改判如主文第二項所
    示。
七、上訴人另聲請訊問被上訴人銀行董事長林基源，以證明於九十一年七月十六日將
    上訴人解僱，僅是總經理丁予康個人決定，並未告知董事為乙節。因解僱擔任分
    行副理之上訴人，本屬被上訴人公司總經理之職權，無庸經董事會核可，已如前
    述，故董事會對於系爭將上訴人解僱乙節是否知悉或同意，均不影響本件認定，
    自無予傳訊之必要。至兩造其餘之攻擊或防禦方法，及未經援用之證據資料，經
    本院斟酌後，認為均不足以影響本判決之結果，自無一一詳予論述之必要，均附
    此敘明。
八、據上論結，本件上訴為有理由，依民事訴訟法第四百五十條、第七十八條，判決
    如主文。
中      華      民      國    九十二    年      七      月    二十九    日
                               勞工法庭
                                   審判長法  官  許  正  順
                                         法  官  黃  嘉  烈
                                         法  官  魏  麗  娟
右正本係照原本作成。
如不服本判決，應於收受送達後二十日內向本院提出上訴書狀，其未表明上訴理由者
，應於提出上訴後二十日內向本院補提理由書狀（均須按他造當事人之人數附繕本）
上訴時應提出委任律師或具有律師資格之人之委任狀；委任有律師資格者，另應附具
律師及格證書及釋明委任人與受任人有民事訴訟法第四百六十六條之一第一項但書或
第二項（詳附註）所定關係之釋明文書影本。
中      華      民      國    九十二    年      八      月      一      日
                                         書記官  曾  瓊  安
附註：
民事訴訟法第四百六十六條之一（第一項、第二項）：
對於第二審判決上訴，上訴人應委任律師為訴訟代理人。但上訴人或其法定代理人具
有律師資格者，不在此限。
上訴人之配偶、三親等內之血親、二親等內之姻親，或上訴人為法人、中央或地方機
關時，其所屬專任人員具有律師資格並經法院認為適當者，亦得為第三審訴訟代理人
。


司法院資訊處製作；財團法人民間司法改革基金會備份。
